臺灣橋頭地方法院刑事裁定　
111年度聲字第789號
聲明異議人  
即  受刑人   鄂菡軒


上列聲明異議人即受刑人因妨害秩序案件，不服臺灣橋頭地方檢
察署檢察官之執行指揮（111年度執字第1475號），聲明異議，
本院裁定如下：
    主  文
臺灣橋頭地方檢察署檢察官一一一年度執字第一四七五號不准鄂
菡軒易科罰金、易服社會勞動之執行指揮處分應予撤銷，由檢察
官另為妥適處分。
    理  由
一、聲明異議意旨詳如附件「刑事聲明異議狀」所載。
二、受刑人或其法定代理人或配偶以檢察官執行之指揮為不當者
    ，得向諭知該裁判之法院聲明異議，刑事訴訟法第484條定
    有明文。經查，聲明異議人（下稱異議人）於109年間因犯
    意圖供行使之用而攜帶兇器，在公共場所聚集三人以上下手
    實施強暴罪，經本院以110年度簡字第2091號判決判處有期
    徒刑6月確定，有上開刑事判決及臺灣高等法院被告前案紀
    錄表在卷可稽，此部分先堪認定。異議人所犯上開確定判決
    送執行後，經執行檢察官以111年度執字第1475號核發執行
    命令傳票，記載「本件係聚眾鬥毆事件，經審核不准易科罰
    金及易服社會勞動。台端如對審核結果不服，請於應到日期
    前檢具相關資料，向本署承辦股陳述意見」，並命聲明異議
    人於111年8月10日至橋頭地檢署報到，受刑人於同年7月19
    日收受傳票，依上開說明，應認檢察官實質上已為否定受刑
    人得易科罰金及易服社會勞動之執行指揮，自得作為聲明異
    議之標的。故本件受刑人對此聲明異議，應屬合法，先予敘
    明。
三、次按依刑法第41條第1項及刑事訴訟法第457條等規定，得易
    科罰金之案件，法院裁判所諭知者，僅易科罰金折算之標準
    ，至是否不准易科罰金，係由執行檢察官依刑法第41條第1
    項但書規定，審酌受刑人是否有因易科罰金，「難收矯正之
    效或難以維持法秩序」之例外情形，而為決定。又所謂「難
    收矯正之效」及「難以維持法秩序」，指執行檢察官依具體
    個案，經考量犯罪特性、情節及受刑人個人特殊事由等事項
    後，綜合評價、權衡之結果。此一評價、權衡結果，固屬檢
    察官裁量權之範疇，惟仍須以其裁量權行使之程序無明顯瑕
    疵為前提。是就受刑人對於檢察官否准易科罰金之相關命令
    聲明異議案件，法院應先審查檢察官所踐行之否准程序有無
    明顯瑕疵，而後始有審查檢察官所審酌之事項有無錯誤，有
    無與刑法第41條第1項但書所定之裁量要件欠缺合理關連性
    之情事，所為之裁量有無超越法律授權範圍等實體事項之問
    題。亦即，依現行刑法第41條第1項規定，對於犯最重本刑
    為5年以下有期徒刑以下之刑之罪，而受6月以下有期徒刑或
    拘役之宣告，經法院裁判諭知如易科罰金之折算標準者，原
    則上應准予易科罰金，除非檢察官於指揮執行時，依具體個
    案，考量前述犯罪特性、情節及受刑人個人特殊事由等事項
    ，並綜合評價、權衡後，仍認有該條項但書所定之如准易科
    罰金，難收矯正之效及難以維持法秩序之情形時，始得為不
    准受刑人易科罰金之執行命令。而此所稱之受刑人個人特殊
    事由，包括受刑人身體、教育、職業、家庭之關係或受刑人
    素行、犯後態度等事項，不一而足。必在給予受刑人有向執
    行檢察官表示（包括言詞或書面）其個人特殊事由之機會之
    情況下（此包括在檢察官未傳喚受刑人，或已傳喚受刑人但
    受刑人尚未到案前，受刑人先行提出易科罰金聲請之情形）
    ，檢察官始能對受刑人是否有個人之特殊事由及其事由為何
    ，一併加以衡酌。若檢察官未給予受刑人表示有無個人特殊
    事由之機會，即遽為不准易科罰金之執行命令，其所為否准
    之程序，自有明顯瑕疵，難認適法。至於執行檢察官於給予
    受刑人表示其個人特殊事由之機會，經審酌前述包括受刑人
    個人特殊事由在內之事項，並綜合評價、權衡後，仍認受刑
    人有刑法第41條第1項但書所定之情形，而為否准受刑人易
    科罰金之執行命令，始為檢察官裁量權之行使（此時其裁量
    權行使之當否，所涉及者方屬裁量權有無濫用之範疇），與
    前述程序瑕疵，非屬同一層次之問題（最高法院107年度台
    抗字第858號裁定意旨參照）。
四、觀諸本件檢察官作成上開執行指揮處分前，僅於111年7月11
    日在「易科罰金案件初核表」上「檢察官審查意見」欄勾選
    「擬不准予易科罰金」，並記載「甫於107年假釋出監，即
    於109年再犯聚眾鬥毆有害公眾之犯行，顯有難收矯治之效
    ，故不准易科罰金。」等文字，並陳請主任檢察官於同年月
    14日勾選「如檢察官所擬具意見」，再由檢察長於同日核閱
    批示「如擬」後，決定不准易科罰金；此外檢察官復於同年
    7月11日在「得易服社會勞動案件審查表」上「檢察官審核
    」欄勾選「不得聲請易服社會勞動」，並於「得易服社會勞
    動案件初審表」，勾選：「應認有『確因不執行所宣告之刑
    ，難收矯正之效或難以維持法秩序』之事由：三犯以上且每
    犯皆因故意犯罪而受有期徒刑宣告之累犯」而否准易服社會
    勞動。嗣檢察官即於111年7月15日，於案件進行單批示傳喚
    異議人應於111年8月10日下午1時30分至該署報到，並加註
    「本件係聚眾鬥毆事件，經審核，不准易科罰金及易服社會
    勞動。台端如對審核結果不服，請於應到日期前檢具相關資
    料，向本署承辦股陳述意見」而為不准異議人易科罰金及易
    服社會勞動之指揮執行命令等情，業據本院調取執行案卷審
    閱無訛。據此，檢察官在為本件執行命令前，異議人尚未提
    出易科罰金或易服社會勞動之聲請，檢察官亦未予異議人表
    示其個人特殊事由之機會，即以上揭傳票備註欄記載之方式
    為本件執行命令。揆諸前開說明，檢察官所為執行指揮之程
    序有瑕疵可指，難認適法，應由本院將本件執行命令撤銷，
    並由執行檢察官另為適法之處分。異議人雖以前詞請求本院
    逕准予易科罰金等語，本案執行檢察官之指揮固有上開程序
    瑕疵，但刑罰之執行本屬執行檢察官之權限，應由執行檢察
    官依相關程序辦理後，就異議人之一切情狀妥適判斷，據以
    決定得否准予易科罰金或易服社會勞動，異議人若有不服，
    再依相關規定辦理，附此敘明。
五、綜上所述，本件執行檢察官所為不准異議人易科罰金及易服
    社會勞動之執行程序既有上述瑕疵，自應將本件執行命令撤
    銷，另由檢察官依適法之程序處理。 
據上論斷，依刑事訴訟法第486條，裁定如主文。 
中　　華　　民　　國　　111 　年　　8 　　月　　15　　日
                  刑事第五庭    法　官  徐右家
以上正本證明與原本無異。
如不服本裁定，應於送達後5日內，向本院提出抗告狀。
中　　華　　民　　國　　111 　年　　8 　　月　　15　　日
                                書記官  周素秋